【裁判字號】    91,判,2306
【裁判日期】    920102
【裁判案由】    考試
【裁判全文】
最  高  行  政  法  院  判  決                  九十一年度判字第二三○六號
    上  訴  人  乙○
    訴訟代理人  乙○聲
    被 上訴 人  公務人員保障暨培訓委員會
    代  表  人  甲○○
右當事人間因考試事件，上訴人對於中華民國九十年八月二十四日臺北高等行政法院
八十九年度訴字第一八七五號判決，提起上訴。本院判決如左：
    主  文
上訴駁回。
上訴審訴訟費用由上訴人負擔。
    理  由
一、本件上訴人在原審起訴主張：（一）原行政處分及訴願、再訴願決定均違反公務
    人員任用法令，而有違法限縮訓練辦法第八條第一項第二款及訓練計畫六（三）
    適用範圍之違法：按訓練辦法及訓練計畫乃上訴人筆試及格後，得否縮短實務訓
    練之主要依據，兩造爭執者厥為訓練辦法第八條第一項第二款及訓練計畫六（三
    ）所指「與擬任職務職責相當」之意為何？原處分及一再訴願決定均肯認公務人
    員任用法令之相關規定得為解釋之參考，而依公務人員任用法規中「職務」有其
    立法定義而具特定意義，為分配同一職稱人員所擔任之工作及責任，依工作之繁
    、簡、難、易及責任輕、重，必要時並得列兩個至三個職等。『職責』程度則以
    職等高低為判斷標準。如果一職務列有諸多職等，具所列職等之人均得任該職務
    ，且工作內容完全相同，解釋上自應認該職務所列各該職等之職責均屬相當，此
    由銓敘部與行政院人事行政局會銜發佈之「各機關訂定職務說明書及辦理職務歸
    系作業注意事項」第二條及職務說明書範例中所列官等職等為薦任第七至第九職
    等，工作職責並未因職等高低而有不同，自明。本件被上訴人及一再訴願機關駁
    回上訴人請求均主張依高考三級錄取接受「實務訓練」人員實務「訓練期間」佔
    「委任或薦任」或「委任」職缺不同，而異其縮短實務訓練之資格，顯然「擬任
    」「職務」應以「實務訓練」「所佔職缺（即職務）」為斷。唯一職務依法最多
    得列三個職等，參照公務人員任用法施行細則第十九條第一項規定及前開說明，
    職責相當所指之「低一職等」，當然指實務訓練期間「所占職缺」「職務列等」
    之低一職等。被上訴人所為處分及理由，全然無視公務人員任用法令係以職等區
    分「職責程度」及同一職務所列之數職等，工作既屬相同，職責程度均屬相當等
    情，任意限縮縮短實務訓練規定之適用範圍，該處分及理由即當然違法。且訓練
    辦法及訓練計畫之規定用語極其明確，參照公務人員任用相關法令，範圍已然確
    定，有如前述，其既已對外公佈，並為應考錄取人選擇實務訓練職缺之重要參考
    ，原不得任意限縮其範圍，以維護應考錄取人之信賴與合法權益。如所稱過去銓
    審實務無視擬任職務之「職務列等」為真，依前開分析，該實務做法即難謂適法
    。（二）原行政處分及訴願、再訴願決定均有違反公務人員任用法職務列等規定
    之違法：「職務」依其立法定義，係分配同一職稱人員所擔任之「工作」及「責
    任」，「職等」則為「職責程度」之區分，同一職務列有數項職等者，因工作內
    容同一，職責均為相當，被上訴人之處分及理由，全然無視公務人員任用法第三
    條第二款定義及第六條第一項、第七條職務說明書中一職務得列數職等規定之目
    的，及各機關依法律授權訂定職務說明書時，並未因所列數職等而異其職責等情
    ，該原處分當然違法，應予撤銷。至再訴願決定以低資權理高階，倘未具備晉升
    職等之條件，無法順利晉升而取得合格實授資格，以證明同一職缺中低職等與高
    職等之職責程度，如無特別規定，難認相同一節，其以「得否晉升」判斷「職責
    是否相同」，已難謂符合論理法則，如何得謂為「特別規定」，亦未見說明，尤
    其本案爭執者為是否「職責相當」，其竟以「職責程度不同」為駁回之論據。（
    三）原處分、訴願及再訴願決定均有混淆職務與職等概念之違法；被上訴人回復
    上訴人陳情及訴願答辯時所提理由，認「與擬任職務職責相當」一語，依訓練計
    畫六（三）規定，係指與擬任職務職責程度相當或低一職等者而言，高考三級錄
    取接受實務訓練人員如佔「委任或薦任」職缺，須有委任第五職等以上合格實授
    資格，佔「委任」職缺者，則須有委任第四職等以上合格實授資格，始得申請縮
    短實務訓練。訴願決定參照被上訴人訴願答辯，解釋前者第六職等及以上職等均
    屬與擬任職務職責相當，第五職等則為低一職等，後者第五職等及以上職等均屬
    與擬任職務職責相當，第四職等則為低一職等。再訴願決定則以公務人員任用銓
    審實務，均係參照公務人員任用法施行細則第十九條所定，以較擬任職務職等「
    低一職等」之經歷作為審定之最低標準，而非以「職務列等」作考量，且該認定
    標準與經考試錄取訓練所分配職缺之「職務列等」亦無必然關連。並認上訴人既
    係欲取得薦任第六職等之任用資格，自應以該薦任職等作為考量之基準。三者所
    指內容與理由，已不完全一致，尤其原處分以所佔職缺所列數職等之較高職等作
    認定標準，再訴願決定先予肯認，繼則認依向來公務人員任用銓審實務，審定並
    「非」以職務列等作為考量，且該認定標準與經考試錄取所分配職缺之「職務列
    等」亦「無」必然關連，及如參加考試欲取得某一官等職等之任用資格，自應以
    該官等職等作為考量，果爾，再訴願決定前後所持理由，即顯矛盾。綜觀原處分
    機關回函、訴願及再訴願決定理由、原處分及理由，顯然將「擬任職務」解釋為
    取得某官等「特定職等」之任用資格，混淆公務人員任用法規中「官等」、「職
    等」及「職務」之概念，該處分及其理由當然違法，訴願、再訴願決定亦均違法
    而應予撤銷。（四）原處分、訴願、再訴願決定均違反縮短實務訓練之目的，且
    將相同工作解為職責不相當，當然違法：查上訴人原任台北縣立五股國民中學人
    事助理員，於八十八年高考三級榜示錄取後，申請回原單位占「原職缺」接受實
    務訓練，其原有該職務實務經驗已達「一年七個月餘」，且工作表現優異，實務
    訓練所從事工作與過去全然相同，依被上訴人之行政處分、訴願及再訴願決定所
    載理由，上訴人同一職務前後不同時間之服務，竟遭被上訴人認定並不相當，致
    一年七個月實際經驗無從抵免實務訓練二個月之期間，該行政處分當然違法。原
    處分、訴願及再訴願決定所表示之理由不符合訓練辦法及訓練計畫得以實際經驗
    抵免實務訓練之目的，至為顯然，原處分、一再訴願決定當然違法。為此訴請為
    撤銷一再訴願決定及原處分之判決。
二、被上訴人則以：（一）應公務人員各等級考試，乃係為取得公務人員之任用資格
    ，則公務人員任用法之相關規定自得援用作為準據，茲參照該法第三條第三款規
    定：「職務．．係分配同一職稱人員所擔任之工作及責任。」及同法施行細則第
    十九條第一項規定．．「本法第二十條第一項所稱『與擬任職務職責相當之經驗
    』指曾在公務機關擔任與所擬任職務之性質相近程度相當或低一職等之經歷而言
    。」同法第十三條第一項第三款亦規定：「高等考試之三級考試﹒．．及格者，
    取得薦任第六職等任用資格。」有關「與擬任職務職責程度相當」之認定，自應
    以所應考試之等級、及格後所擬任職務之官等職等作衡量，被上訴人參酌上開規
    定擬定審核之標準，故如實務訓練期間占「委任或薦任」職缺人員，如具有委任
    第五職等以上（按第六職等及以上職等均屬與擬任職務職責相當，第五職等則為
    低一職等）合格實授資格者，或占「委任」職缺人員，如具有委任第四職等以上
    （按第五職等及以上職等均屬與擬任職務職責相當，第四職等則為低一職等）合
    格實授資格者，始即得准予縮短實務訓練期間。（二）本件上訴人係應八十八年
    公務人員高考三級人事行政科錄取，分回原任職機關台北縣立五股國民中學人事
    室自榜示日起占委任第四至五職等或薦任第六職等助理員職缺接受實務訓練，而
    其原為該校人事室人事行政職系助理員，雖其有相同職系（人事行政）實務經驗
    達一年七月餘，且與擬任職務之工作性質相同，惟僅其委任第三職等合格實授資
    格，核與上述「與擬任職務職責程度相當或低一職等」係指須其有委任第五職等
    以上合格實授資格之規定未合，自不得縮短其實務訓練期間。（三）上訴人固一
    再訴稱上開規定應以所擬任職務列等之下限作比較云云，惟參照司法院釋字第四
    二九號解釋意旨所述，公務人員高普考試筆試錄取後，須經訓練，訓練期滿成績
    及格，始完成考試程序，訓練係為法定考試程序之一部分，除法令另有規定外，
    自不得抵免，是應考試錄取人員訓練之抵免，係屬例外之情形，自應參酌各相關
    法令之規定而為認定，尚不得任意予以擴張謂應以職務列等之下限作認定基準，
    蓋委任第四職等或第三職等與薦任第六職等仍難認屬同一職責程度。（四）依公
    務人員任用銓審實務，均係參照公務人員任用法施行細則第十九條所定，以較擬
    任職務職等「低一職等」之經歷作為審核是否與該職務職責相當及其該擬任職務
    職等任用資格之最低標準，而非以「職務列等」作考量，上訴人係為人事人員，
    自已知之甚詳，被上訴人爰據公務人員任用法相關規定擬定審核標準，洵屬有據
    。從而，有關「與擬任職務職責程度相當」之認定，被上訴人以所應考試之等級
    、及格後所擬任職務之官等職等作衡量，應屬適法、合理，且該認定標準與經考
    試錄取訓練所分配職缺之「職務列等」亦無必然關連，上訴人參加高考三級考試
    ，既係欲取得薦任第六職等之任用資格，自應以該薦任第六職等作為考量之基準
    。再者，公務人員依其所占職缺，如以低資權理高階，倘未具備晉升職等之條件
    （如其備考績甲等之要件），則無法順利晉升而取得合格實授資格，亦可證在同
    一職缺中低職等與高職等之職責程度，如無特別規定，亦難認屬同一職責程度，
    爰此，有關「與擬任職務職責程度相當」之認定，被上訴人係以當事人所應考試
    之等級、及格後所擬任職務之官等職等作衡量，與該職務之職務列等高低，並無
    必然關連；且上開認定標準與公務人員任用法施行細則第十九條第一項規定及銓
    審實務之作法，亦相一致。況公務人員如屬低階權理高階職務，其如欲晉升高一
    職等，除法律另有規定外，仍須經由考績升等之程序，未具備考績升等之條件者
    ，仍無法順序晉升至該高階職務所列最高職等。故被上訴人以與該項考試所欲取
    得之官等職等「低一職等」作為認定是否與擬任職務職責程度相當之最低標準，
    應無不合。（五）按本案如准予縮短實務訓練期間，有關其實務訓練期程、試用
    及考績說明如下：１、實務訓練期程部分：因上訴人其原實務訓練期間為民國八
    十八年十月二十二日至八十九年二月二十一日，如經縮短實務訓練期間，即依公
    務人員考試錄取人員訓練辦法第八條第一項第二款與八十八年公務人員高等、普
    通暨初等考試錄取人員訓練計畫予以縮短至兩個月。並將重新核發考試及格證書
    （原考試及格證書予以廢止）。２、試用及考績部分：查公務人員任用法第十二
    條第一項規定：「公務人員各等級考試正額錄取，經訓練期滿成績及格者，應由
    分發機關分發各有關機關任用；．．。」同法第二十條第一項規定：「初任各官
    等人員，未具與擬任職務職責相當之經驗一年以上者，得先予試用一年，試用期
    滿成績及格，予以實授．．．」。同法第二十四條規定：「各機關擬任公務人員
    ，經依職權規定先派代理，．．。」次查公務人員俸給法第六條第一項第二一款
    規定：「．．先以委任第五職等任用者，敘委任第五職等本俸五級。」再查公務
    人員考績法第三條第一款規定：「年終考績：係指各官等人員，於每年年終考核
    其當年一至十二月任職期間之成績。」同法第四條規定：「公務人員任現職，經
    銓敘合格實授，至年終滿一年者，予以考績：不滿一年者，得以前經銓敘有案之
    同官等或高官等職務，合併計算。但以調任並繼續任職者為限。」按上訴人原應
    八十三年全國性公務人員普通考試人事行政職系人事行政科考試及格，於八十四
    年七月二十日經銓敘部審定先予試用，歷至八十八年考績晉敘委任第三職等本俸
    四級三一○俸點在案。嗣應八十八年公務人員高等考試三級考試人事行政職系人
    事行政科考試筆試錄取，分回台北縣立五股國民中學人事室占原缺實施實務訓練
    ，於八十九年二月二十二日准予改派代薦任助理員，並經銓敘部審定先予試用，
    試用期間經該單位考核成績特優，縮短試用期間為六個月，爰經銓敘部審定合格
    實授，核敘薦任第六職等本俸二級四○○俸點，自八十九年二月二十二日生效在
    案。綜前各項說明，分別比較如附表（一）等語作為抗辯。
三、原審斟酌全辯論意旨及調查證據之結果，以：（一）按公務人員考試法第二十條
    第一項、第二項規定：「公務人員各等級考試正額錄取者，按錄取類、科，接受
    訓練，訓練期滿成績及格者，發給證書，分發任用。．．．」「前項訓練辦法，
    由考試院會同關係院定之。」而依八十八年五月二十日考試院、行政院、司法院
    會同修正發布之「公務人員考試錄取人員訓練辦法」第八條第一項、第二項規定
    ．．「本訓練之期間為四個月至一年。但有下列情形者，得予免除基礎訓練或縮
    短實務訓練．．一、經公務人員考試及格之現任或曾任公務人員，如已具有與考
    試錄取等級之次一等級以上考試及格資格者，得向保訓會申請免除基礎訓練。二
    、受訓人員具有與考試錄取類科相當之合格實授公務人員身分，且與擬任職務職
    責相當及工作性質相同或相近之實務經驗四個月以上者，其實務訓練期間得予縮
    短。並於分配機關（構）學校報到後，檢具相關證明文件，向實務訓練機關（構
    ）學校提出申請，並函送保訓會核定。」「前項得縮短訓練之期間，各申請舉辦
    考試機關應於各該項考試錄取人員訓練計畫中訂定，並函送保訓會核備。」及「
    八十八年公務人員高等、普通暨初等考試錄取人員訓練計畫」六、（三）之規定
    ：「．．．受訓人員具有與考試錄取類科屬同一職組各職系之合格實授公務人員
    身分，且與擬任職務職責程度相當或低一職等及工作性質相同或相近之實務工作
    經驗四個月以上者，其實務訓練期間得予縮短至二個月。」則應考試錄取參加實
    務訓練人員，須符合上開要件，始得縮短實務訓練期間。（二）本件上訴人原係
    台北縣立五股國民中學委任第三職等人事行政職系助理員，其應八十八年公務人
    員高考三級人事行政科筆試錄取，經分回原服務學校占原缺（委任第四至第五職
    等或薦任第六職等）實施訓練，前經被上訴人於八十八年十一月廿九日准予免除
    基礎訓練，惟應經四個月之實務訓練。嗣上訴人經由該校向被上訴人申請縮短實
    務訓練期間，經被上訴人以與規定之資格條件不合，未准所請。有八十八年十一
    月廿九日以公訓字第八八○九七五五號准予免除基礎訓練書函、上訴人八十八年
    十二月三日縮短實務訓練申請書、被上訴人八十八年十二月二十日公訓字第八八
    一一三六七號未准縮短實務訓練期間函及被上訴人八十九年二月十一日公訓字第
    八九○○八二三號說明理由書函等件為證，並為兩造所不爭，堪認為實。（三）
    經查：１、按公務人員高普考試筆試錄取後，須經訓練，訓練期滿成績及格，始
    完成考試程序，訓練係為法定考試程序之一部分，除法令另有規定外，自不得抵
    免，司法院釋字第四二九號解釋意旨釋示在案，是應考試錄取人員訓練之抵免，
    係屬例外之情形，自應參酌各相關法令之規定而為認定，且應公務人員各等級考
    試，乃係為取得公務人員之任用資格，則公務人員任用法之相關規定自得援用作
    為準據，合先敘明。２、公務人員任用法第三條第三款規定：「職務．．係分配
    同一職稱人員所擔任之工作及責任。」及同法施行細則第十九條第一項規定．．
    「本法第二十條第一項所稱『與擬任職務職責相當之經驗』指曾在公務機關擔任
    與所擬任職務之性質相近程度相當或低一職等之經歷而言。」該有關「與擬任職
    務職責程度相當」之認定，自應以所應考試之等級、及格後所擬任職務之官等職
    等作衡量，高等考試之三級考試及格者，既係取得薦任第六職等任用資格（同法
    第十三條第一項第三款規定），故如實務訓練期間占「委任或薦任」職缺人員，
    如具有委任第五職等以上（按第六職等及以上職等均屬與擬任職務職責相當，第
    五職等則為低一職等）合格實授資格者，或占「委任」職缺人員，如具有委任第
    四職等以上（按第五職等及以上職等均屬與擬任職務職責相當，第四職等則為低
    一職等）合格實授資格者，始得准予縮短實務訓練期間。３、本件上訴人係應八
    十八年公務人員高考三級人事行政科錄取，分回原任職機關台北縣立五股國民中
    學人事室自榜示日起占委任第四至五職等或薦任第六職等（即占委任或薦任職缺
    ）助理員職缺接受實務訓練，而其原為該校人事室人事行政職系助理員，雖其有
    相同職系（人事行政）實務經驗達一年七月餘，且與擬任職務之工作性質相同，
    惟僅其委任第三職等合格實授資格，核與上述「與擬任職務職責程度相當或低一
    職等」係指須其有委任第五職等以上合格實授資格之規定未合，自不得縮短其實
    務訓練期間。被上訴人據以否准上訴人縮短實務訓練期間之申請，並無不合。４
    、上訴人固主張公務人員考試錄取人員訓練辦法第八條第一項第二款「所謂與擬
    任職務職責相當」，應以所擬任職務列等之下限作比較云云，但上訴人係參加高
    考三級考試合格，既係將取得薦任第六職等之任用資格，自應以該薦任第六職等
    作為考量之基準。況且，公務人員依其所占職缺，如以低資權理高階，如欲晉升
    高一職等，除另有規定外，仍應具備晉升職等之條件，否則仍無法晉升而取得合
    格實授資格，足見在同一職缺中低職等與高職等之職責程度，如無特別規定，亦
    難認屬同一職責程度。故有關「與擬任職務職責程度相當」之認定，應以當事人
    所應考試之等級、及格後所擬任職務之官等職等作衡量，與該職務之職務列等高
    低，並無必然關連。再從文義相較，公務人員考試錄取人員訓練辦法第八條第一
    項第二款「所謂與擬任職務職責相當」，與公務人員任用法施行細則第十九條第
    一項規定所闡釋之法條即公務人員任用法第二十條第一項所稱『與擬任職務職責
    相當之經驗』之文字相同，被上訴人以與該項考試所欲取得之官等職等「低一職
    等」作為認定是否與擬任職務職責程度相當之最低標準，應無不合。上訴人予以
    擴張謂應以職務列等之下限作認定基準，自非足取。因而為上訴人敗訴之判決。
四、本院核原判決依上開規定及說明，尚無違誤。上訴意旨仍執陳詞並指摘原判決有
    違反公務人員考試法、中央法規標準法、行政程序法及司法院釋字第三一三號、
    第四二九號解釋之違背法令。然查上訴人係原任臺北縣立五股國民中學第三職等
    人事行政職系助理員，而本件上訴人係應八十八年公務人員高等考試三級人事行
    政科筆試錄取，其擬任為薦任第六職等任用資格，上訴人如欲申請縮短本件實務
    訓練期間，須其原任實授為委任五職等以上者方可，業據原判決剖析論駁甚詳。
    上訴意旨無非持其一己主觀法律上見解之歧異，指摘原判決違背法令，應認為無
    理由，應予駁回。又本件事證已甚明確，上訴人聲請言詞辯論，核無必要，併此
    明。
據上論結，本件上訴為無理由，爰依行政訴訟法第二百五十五條第一項、第九十八條
第三項前段，判決如主文。
中    華    民    國    九十一      年     十二       月     十九       日
                    最 高 行 政 法 院  第 二 庭
                                審 判 長 法  官      陳  石  獅
                                         法  官      吳  明  鴻
                                         法  官      彭  鳳  至
                                         法  官      高  啟  燦
                                         法  官      黃  合  文
右  正  本  證  明  與  原  本  無  異
                                         法院書記官  張  雅  琴
中    華    民    國    九十二      年      一        月      二        日


司法院資訊處製作；財團法人民間司法改革基金會備份。
